【裁判字號】    96,訴,611
【裁判日期】    971009
【裁判案由】    損害賠償
【裁判全文】
臺灣新竹地方法院民事判決               96年度訴字第611號
原      告  甲○○
                        5巷2.
訴訟代理人  鄒玉珍律師
被      告  乙○○
上列當事人間請求損害賠償事件，經原告提起刑事附帶民事訴訟
，由本院刑事庭裁定移送前來，本院於民國97年9月25日辯論終
結，判決如下：
    主  文
被告應給付原告新臺幣壹佰壹拾伍萬壹仟佰零捌元及自民國九
十六年六月十二日起至清償日止，按週年利率百分之五計算之利
息。
原告其餘之訴駁回。
訴訟費用由被告負擔一０分之七，餘由原告負擔。
本判決原告勝訴部分，於原告以新臺幣拾捌萬伍仟元為被告供
擔保後，得假執行。
原告其餘假執行之聲請駁回。
    事實及理由
壹、原告主張：
一、被告於民國96年2月4日晚間10時許，在新竹縣橫山鄉○○村
    ○○街口處遇見被害人即原告之養子周志強，乃同至新竹縣
    橫山鄉○○村○○街伯公廟飲酒，酒後雙方因之前購買毒品
    之款項起爭執，遂分騎各自之機車，先後回到位在新竹縣橫
    山鄉○○村○○街48號由被告之母親葉秋香出租予被害人周
    志強之租屋處，未料2人復因上開購買毒品一事在租屋處外
    再起爭執，被告惟恐爭吵聲驚動鄰居，遂提議至其位於新竹
    縣橫山鄉○○村○○路○段66巷16號住處談判，並由被告騎
    乘機車搭載被害人周志強一同前往。於同日晚間11時許，2
    人至被告上開住處2樓時，共飲米酒並談判債務問題，期間
    被害人周志強突然用手肘捶被告胸部1拳，致使被告心生不
    滿，竟萌生殺害被害人周志強之犯意，明知以長61公分、重
    量663公克、圓面直徑4公分之中空鐵管毆擊或戳刺人之要害
    或頭部等處足以致人於死，仍持其所有之上開鐵管猛力毆擊
    毆被害人周志強之頭部7、8下，迨被害人周志強不支倒地後
    ，復接續持上開鐵管朝被害人周志強頭部後方猛力毆擊3、4
    下，再持上開鐵管戳刺被害人周志強之頸部2下，致被害人
    周志強受有左前額右上左下斜挫裂傷長4公分、左側顳頂前
    後縱向挫裂傷長20公分頭皮皮瓣樣翻開、左後枕右上左下斜
    挫裂傷長10公分後端與2前後縱向挫裂傷相交、右後枕頂右
    上左下斜挫裂傷長10公分、位在4、外傷右側1公分垂直地面
    縱向挫裂傷長4公分、枕項交接部位不規則挫裂外傷約3公分
    、右前額水平挫裂外傷長4公分、左頦兩處相連弧狀挫傷約5
    公分，雙手背多發生不規則瘀傷，分布於手腕及手掌為防禦
    性外傷等傷害，終因頭部8處鈍器挫裂外傷中之枕項交界處
    鈍傷，造成腦幹鈍挫傷死亡。又被告所涉殺人罪嫌，業經本
    院刑事庭以96年度重訴字第6號及台灣高等法院刑事庭以96
    年度上訴字第4244號判處罪刑確定，而原告為被害人周志強
    之養父，是原告自得依民法第184條第1項前段、第192條第1
    、2項及第194條之規定，請求被告賠償原告財產上損害及精
    神慰撫金等損害。
二、茲就原告所請求之賠償項目及金額分述如次：
(一)殯葬費部分189,900元：
    被害人周志強因遭被告故意殺害致死，原告為此支出殯葬費
    用189,900元。
(二)扶養費用部分461,408元：
    被害人周志強遭被告殺害死亡時，原告為77歲，依內政部公
    佈之94年臺閩地區簡易生命表所載，原告尚有平均餘命9.69
    年，而依民法第1117條規定，原告尚有配偶鍾海燕及養女周
    玉蘭2人，自應與被害人周志強平均分擔原告之扶養義務。
    故以主計處公佈之平均每人月消費支出統計資料，94年度新
    竹縣每人月消費支出17,360元為準，依霍夫曼計算法扣除中
    間利息（第一年不扣利息），被害人周志強對原告負擔扶養
    費用461,408元（計算方法：【208320＋208320×5.0000000
    0＋208320×0.0000000×0.69】÷3＝461408）。
(三)慰撫金部分1,000,000元：
    被害人周志強雖係原告之養子，但與原告感情甚篤，原告視
    之如己出，對被害人周志強之關愛不曾稍減，被害人周志強
    慘遭被告殺害，致原告承受白髮人送黑髮人之慟，精神上受
    有極大之痛苦，爰依民法第194條規定請求1,000,000元精神
    慰撫金。
(四)綜上，原告請求賠償共計1,651,308元（即189900＋461408
    ＋0000000＝0000000）。
三、為此，爰依侵權行為之法律關係，訴請被告負損害賠償之責
    任，並聲明：(一)被告應給付原告1,651,308元，及自刑事附
    帶民事起訴狀繕本送達翌日（即96年6月12日）起至清償日
    止，按週年利率百分之5計算之利息。(二)原告願供擔保以代
    釋明，請准宣告假執行。
貳、被告則以：
    其對於原告所主張之侵權行為事實並不爭執，且被告所涉殺
    人罪嫌，業經本院刑事庭以96年度重訴字第6號及台灣高等
    法院刑事庭以96年度上訴字第4244號判處罪刑確定，現並因
    前開刑事案件入監服刑中，惟因原告所請求之賠償金額顯屬
    過高，被告實無力負擔等語，並聲明：原告之訴駁回。
、得心證之理由：
一、查原告主張其為被害人周志強之養父，詎被告竟於前揭時、
    地，故意殺害被害人周志強致死，而被告所涉殺人罪嫌，
    亦經本院刑事庭以96年度重訴字第6號及台灣高等法院刑事
    庭以96年度上訴字第4244號判處罪刑確定在案之事實，業據
    其提出與所述相符之台灣新竹地方法院檢察署96年度偵字第
    989號起訴書、戶籍謄本等件為證，且經本院依職權調閱本
    院刑事庭96年度重訴字第6號、臺灣高等法院96年度上訴字
    第4244號刑事卷證核閱詳實，並為被告所不爭執，自堪信原
    告之前開主張為實在。
二、本件所應審究之爭點者，厥為原告所請求各項損害賠償之金
    額是否適當？茲析述如次：
(一)按因故意或過失不法侵害他人權利者，負損害賠償責任；
    又不法侵害他人致死者，對於支出醫療及增加生活上需要之
    費用或殯葬費之人，亦應負損害賠償責任。被害人對於第三
    人負有法定扶養義務者，加害人對於該第三人亦應負損害賠
    償責任；再不法侵害他人致死者，被害人之父、母、子、女
    及配偶，雖非財產上之損害，亦得請求賠償相當之金額，民
    法第184條第1項前段、第192條及第194條分別定有明文。查
    被告故意殺害原告之養子周志強致死等情，已如前述，而原
    告為被害人周志強之養父之事實，亦如前述，則原告依據前
    開規定，請求被告賠償其所受之損害，自屬有據。
(二)茲就各該原告所請求之各項損害及金額是否允當，分別審核
    論述如下：
  1.殯葬費用：原告主張被害人周志強因遭被告殺害致死後，原
    告共計支出殯葬費用189,900元之情，業據其提出免用統一
    發票收據等件為證，經核原告所提前開收據所載明細均屬殯
    葬所必要之費用支出，而此亦為被告所不爭執，本院並審酌
    被害人周志強係於64年1月5日出生，此有戶籍謄本在卷可按
    ，復斟酌被害人周志強身分、地位及禮俗上所需要等情，堪
    信原告主張支出189,900元為核屬適當，應予准許。
  2.扶養費用：按直系血親相互間互負扶養義務，負扶養義務者
    有數人而其親等同一時，應各依其經濟能力分擔義務，受扶
    養權利者為直系血親尊親屬時，其受扶養權利不以無謀生能
    力為必要，此分別為民法第1114條第1款、第1116條第1項及
    第1117條所明定，惟仍受「不能維持生活」之限制（最高法
    院62年10月16日62年度第二次民庭庭推總會決議意旨參照）
    ，又夫妻互負扶養之義務，其負扶養義務之順序與直系血親
    卑親屬同，其受扶養權利之順序與直系血親尊親屬同，民法
    第1116條之1定有明文。經查，原告係被害人周志強之養父
    ，於19年6月9日出生，而原告尚有配偶鍾海燕及養女周玉蘭
    此有原告所提之戶籍謄本附卷可參，而原告於養子周志強遭
    被告殺害致死時（即96年2月4日），為76歲，依其業已屆滿
    強制退休之年齡，是以其所存體力判斷之，顯已無謀生能力
    且難以維持生活，自得請求其妻鍾海燕扶養，又原告與子女
    間亦互負扶養義務，是被害人周志強應負擔之扶養義務應為
    3分之1。再依原告所提出之台灣地區94年度台閩地區簡易生
    命表所示，76歲男性平均餘命為10.19歲，是原告主張其尚
    有餘9.69年，尚在前述平均餘命所含括之範圍內，且為被告
    所不爭執，自堪信其等此部分之主張為實在。本院斟酌原告
    之身分、地位、一般國民生活水準及其居住區域之社會環境
    並經濟狀況等一切情狀，認原告所請求以主計處公佈之94年
    度新竹縣每人月消費支出17,360元為請求依據計算扶養費，
    並無不當，而此亦為被告所不爭執，自堪憑採。再以被害人
    周志強對於原告應負擔之扶養義務為3之1，依霍夫曼計算法
    扣除中間利息（第一年不扣利息），被害人周志強對原告負
    擔扶養費用461,408元（計算方法：【208320＋208320×5.0
    0000000＋208320×0.0000000×0.69】÷3＝461408），是
    以，原告此部分之請求，即應予准許。
  3.精神慰撫金：按慰藉金係以精神上所受無形之痛苦為準，非
    如財產損失之有價額可以計算，究竟如何始認為相當，自應
    審酌被害人及加害人之地位、家況、並被害人所受痛苦之程
    度、與其家屬之關係暨其他一切情事，定其數額 (最高法院
    48年度台上字第798號判例意旨參照)。查本件被害人周志強
    為原告之養子，則原告主張遭受喪子之痛，精神上受有極大
    之痛苦等，堪認非虛，則其依民法第194條之規定請求精神
    慰撫金，核屬有據。本院審酌原告未曾就學，並不識字，只
    會書寫自己之姓名，原本為清潔隊員，惟業已退休，名下有
    一間房子，其於95年度之財產總額為384,750元，至被告為
    國中畢業，原本從事鐵工及土木工，工作並不穩定，每月薪
    水約3至4萬元，現入監服刑中，名下沒有任何財產等各情，
    業經兩造各自陳明在卷，且為兩造互所不爭執，並經本院依
    職權向稅務電子閘門函查明確，亦有稅務電子閘門財產所得
    調件明細表附卷可稽，爰斟酌兩造身分、地位、經濟狀況及
    原告所受痛苦等一切情狀，認原告依民法第194條規定請求
    之精神慰撫金應以500,000元為適當，至其逾此部分之請求
    ，為無理由，不應准許。
  4.從而，原告得請求被告賠償殯葬費用189,900元、扶養費用
    461,408元、精神慰撫金500,000元，合計為1,151,308元（
    計算式為：189900+ 461408+500000＝0000000），堪予認定
    。
三、綜上所述，原告本於侵權行為之法律關係，請求被告應給付
    原告1,151,308元及自刑事附帶民事起訴狀繕本送達翌日（
    即96年6月12日）起至清償日止，按週年利率百分之5計算之
    利息，為有理由，應予准許，至逾此部分之請求，則無理由
    ，應予駁回。
肆、假執行之宣告：
    原告陳明願供擔保，請求宣告假執行，就原告勝訴部分，核
    無不合，爰分別酌定相當擔保金額，准許之；至於原告敗訴
    部分，因該部分訴之駁回而失所依據，應併予駁回。
伍、本件事證已臻明確，兩造其餘主張及舉證，經審酌與判決結
    果尚不生影響，均不另論述，併予敘明。
據上論結，本件原告之訴為一部有理由，一部無理由，應依民事
訴訟法第79條、第390條第2項，判決如主文。
中    華    民    國    97    年    10    月    9     日
                  民事第一庭    法  官  高敏俐
以上正本係照原本作成。
如對本判決上訴，須於判決送達後20日內向本院提出上訴狀。
中    華    民    國    97    年    10    月    9     日
                                書記官  黎秀娟


司法院資訊處製作；財團法人民間司法改革基金會備份。
